臺灣臺南地方法院民事裁定
                                  109年度消債更字第325號
聲  請  人
即  債務人  力燕玲
代  理  人  何紫瀅  律師
上列當事人因消費者債務清理事件聲請更生，本院裁定如下：
    主  文
聲請人力燕玲自民國一百零九年十一月三十日下午五時起開始更
生程序，並命司法事務官進行本件更生程序。
    理  由
一、按債務人不能清償債務或有不能清償之虞，且無擔保或無優
    先權之本金及利息債務總額未逾新臺幣（下同）12,000,000
    元者，於法院裁定開始清算程序或宣告破產前，得向法院聲
    請更生，此參之消費者債務清理條例（下稱消債條例）第3
    條、第42條第1項規定自明。次按，法院開始更生程序之裁
    定，應載明其年、月、日、時，並即時發生效力，同條例第
    45條第1項亦有明文。
二、本件聲請意旨略以：聲請人積欠無擔保或無優先權之債務總
    額未逾12,000,000元，聲請人目前任職於第三人御軒園旅館
    有限公司（下稱御軒園旅館），每月薪資收入約為28,000元
    ，每月必要生活費用為15,799元，每月並需負擔父親力○臨
    、母親力吳○秀之扶養費各3,000元，有不能清償債務之情形
    ，且前向本院聲請債務清理之調解而調解不成立。為此，爰
    依消債條例之規定，聲請更生等語。
三、經查：
　　㈠聲請人積欠無擔保或無優先權之本金及利息債務總額，未
      逾12,000,000元，有財團法人金融聯合徵信中心當事人綜
      合信用報告1份附於本院109年度南司消債調字第393號卷
      宗（下稱調解卷宗）可稽（參見調解卷宗第21頁至第26頁
      ）。又聲請人前向本院聲請債務清理之調解，嗣最大債權
      金融機構台新國際商業銀行股份有限公司（下稱台新銀行
      ）為自己及代理其他債權銀行提出以總金額2,073,071元
      ，分180期，0利率，每月清償11,517元之清償方案，惟調
      解不成立之事實，有本院臺南簡易庭調解不成立證明書1
      份附卷可按（參見調解卷宗第95頁），業經本院調取調解
      卷宗核閱屬實，堪認聲請人積欠之無擔保或無優先權之本
      金及利息債務總額未逾12,000,000元，前向法院聲請債務
      清理之調解而調解不成立。
　　㈡聲請人主張其目前任職於御軒園旅館，每月薪資收入約為2
      8,000元，每月必要生活費用為15,799元，每月並需負擔
      父親力○臨、母親力吳○秀之扶養費各3,000元，有不能清
      償債務之情形等語。查：
　　1.聲請人雖主張其目前任職於御軒園旅館，每月薪資收入約
      為28,000元等語。惟查，聲請人自109年4月起至同年6月
      止，於御軒園旅館獲致之工資共計90,000元（計算式：30
      ,000＋30,000＋30,000＝90,000），此有聲請人所提出109年
      4月起至同年6月份之薪資袋及明細各1份在卷可按（參見
      調解卷宗第35頁至第41頁），是聲請人平均每月收入應為
      30,000元，聲請人主張平均薪資收入約為28,000元，自不
      足採。從而，應認聲請人平均每月收入為30,000元。
　　2.按消債條例立法目的係為使不幸陷入經濟困境之人得以清
      理債務、重建生活，並在清理債務過程中能適度保有符合
      人性尊嚴之最低基本生活所需，而非維持債務人過去慣常
      之寬裕生活型態，否則非僅有悖於消債條例之意旨，更係
      將債務人因個人浪費或財務管理失控之風險不當轉嫁予債
      權人負擔，顯非公允。故為妥適調整債務人與債權人及其
      他利害關係人間之權利義務關係，保障債權人獲得公平受
      償，並謀求消費者經濟生活之重建復甦機會，法院對於債
      務人每月必要生活費用之數額，自不可僅以債務人之主張
      為斷，而應參酌消債條例第64條之2第1項關於同條例第64
      條第2項第4款所稱必要生活費用之認定標準定之，方屬允
      洽。次按，債務人必要生活費用，以最近一年衛生福利部
      或直轄市政府所公告當地區每人每月最低生活費1.2倍定
      之，消債條例第64條之2第1項定有明文。本院審酌聲請人
      目前居住於臺南市，有全戶戶籍資料（完整姓名）查詢結
      果1份在卷可按（參見本院卷第16頁）；而臺南市政府公
      告之109年度臺南市最低生活費為每人每月12,388元，此
      有108年9月30日府社助字第1081140219號公告影本1份在
      卷可參（參見本院卷第129頁），其1.2倍為14,866元（計
      算式：12,388×1.2≒14,866，小數點以下四捨五入）；此
      外，聲請人復未能舉證證明確有逾越上開數額之必要支出
      ，應認聲請人每月必要生活費用為14,866元。
　　3.次按，直系血親相互間，互負扶養之義務；負扶養義務者
      有數人時，應依左列順序定其履行義務之人：1直系血親
      卑親屬。2直系血親尊親屬。3家長。4兄弟姊妹。5家屬。
      6子婦、女婿。7夫妻之父母。負扶養義務者有數人而其親
      等同一時，應各依其經濟能力，分擔義務；受扶養權利者
      ，以不能維持生活而無謀生能力者為限；前項無謀生能力
      之限制，於直系血親尊親屬，不適用之；扶養之程度，應
      按受扶養權利者之需要與負扶養義務者之經濟能力及身分
      定之。此參之民法第1114條第1款、第1115條第1項、第3
      項、第1117條第1項、第2項、第1119條分別定有明文。又
      按，民法第1118條規定因負擔扶養義務而不能維持自己生
      活者，免除其義務。但受扶養權利者為直系血親尊親屬或
      配偶時，減輕其義務。依此規定，直系血親卑親屬或配偶
      因負擔扶養義務而不能維持自己生活者，固僅得減輕其義
      務，而不得免除之；惟此係指直系血親卑親屬或配偶有能
      力負擔扶養義務而言，倘該直系血親卑親屬或配偶並無扶
      養能力，自無該條規定之適用（最高法院91年台上字第17
      98號判例意旨參照）。是以，直系血親卑親屬或配偶如無
      維持生活之能力，又無謀生能力，自始即無扶養義務（林
      秀雄著，親屬法講義，著作出版，元照出版有限公司總經
      銷，102年2月三版第1刷，第382頁，可資參照）。再按，
      民法第1115條所定履行扶養義務順序在先之人，如資力不
      甚充分，扶養權利人仍得請求順序在後之扶養義務人，就
      不足部分履行扶養義務（最高法院105年度台簡抗字第269
      號裁定可參）。查：
　　　⑴聲請人父親力○臨，係37年出生，已逾勞動基準法第54條
        第1項第1款所定雇主得強制勞工退休之年齡，現住高雄
        市，名下僅有課稅現值37,600元之建物1筆，於107、10
        8年度，均無所得之紀錄，此有個人戶籍資料（完整姓
        名）查詢結果、稅務電子閘門財產所得調件明細表1份
        附卷足據（參見本院卷第127頁、第68頁至第70頁），
        堪認不能維持生活而有受聲請人扶養之權利。本院審酌
        聲請人父親力○臨住於高雄市，已如前述，對其負有扶
        養義務之人，除聲請人外，尚有聲請人之母親力吳○秀
        、聲請人之姊力○秦、聲請人之妹郭力○玉、力○如、力○
        芳、聲請人之弟力○盛；而聲請人每月平均收入為30,00
        0元，有如前述，惟尚欠為數不少之債務；聲請人之母
        親力吳○秀，為45年8月15日出生，尚未逾勞動基準法第
        54條第1項第1款所定雇主得強制勞工退休之年齡，名下
        無不動產，於107、108年度均無所得之紀錄，有個人戶
        籍資料（完整姓名）查詢結果、稅務電子閘門財產所得
        調件明細表1份附卷足據（參見本院卷第128頁、第71頁
        至第73頁）；聲請人之姊力○秦，名下有土地、建物各1
        筆，於107、108年度分別有所得424,100元、549,600元
        之紀錄；聲請人之妹郭力○玉，名下有土地、建物各1筆
        ，於107、108年度分別有所得301,783元、310,750元之
        紀錄；聲請人之妹力○如，名下有土地2筆，於107、108
        年度分別有所得67,859元、72,818元之紀錄；聲請人之
        弟力○盛，名下無不動產，於107、108年度分別有所得4
        20,600元、449,900元之紀錄，亦有稅務電子閘門財產
        所得調件明細表4份在卷可按（參見本院卷第74頁至第7
        6頁、第80頁至第85頁、第86頁至第91頁、第92頁至第9
        4頁）；另聲請人之妹力○芳，名下雖無不動產，於107
        、108年度亦無所得之紀錄，有稅務電子閘門財產所得
        調件明細表1份附卷足據（參見本院卷第96頁、第136頁
        ），惟正值壯年，應非無工作能力之人；參酌消債條例
        第64條之2第2項關於同條例第64條第2項第3款所稱受債
        務人扶養者必要生活費用數額之認定標準，以及109年
        度高雄市低收入戶最低生活費為每人每月13,099元，此
        有109年9月12日高市府社救助字第10841870001號公告
        影本1份在卷可參（參見本院卷第130頁至第131頁），
        其1.2倍為15,719元（計算式：13,099×1.2≒15,719，小
        數點以下四捨五入）；並斟酌聲請人之父力○臨之需要
        及聲請人、聲請人之母力吳○秀、聲請人之姊力○秦、聲
        請人之妹郭力○玉、力○如、力○芳、聲請人之弟力○盛之
        經濟能力、身分等一切情狀，認為聲請人、聲請人之母
        力吳○秀、聲請人之姊力○秦、聲請人之妹郭力○玉、力○
        如、力○芳、聲請人之弟力○盛，每月應負擔力○臨之扶
        養費以15,179元為適當；復考量聲請人及聲請人之母力
        吳○秀、聲請人之姊力○秦、聲請人之妹郭力○玉、力○如
        、力○芳、聲請人之弟力○盛之經濟能力，認聲請人與聲
        請人之姊力○秦、聲請人之妹郭力○玉、力○如、力○芳、
        聲請人之弟力○盛應各負擔其等父親力○臨扶養費一百二
        十分之十九，聲請人之母親力吳○秀應負擔其配偶力○臨
        扶養費一百二十分之六，始為允洽。準此，聲請人每月
        應負擔其父親力○臨之扶養費應為2,403元（計算式：15
        ,179×19/120≒2,403，小數點以下四捨五入）。聲請人
        主張每月應負擔其父親力○臨之扶養費3,000元，尚無足
        取。
　　　⑵查，聲請人母親力吳○秀，係45年出生，現住高雄市，名
        下無不動產，於107、108年度均無所得之紀錄，已如前
        述，堪認不能維持生活而有受聲請人扶養之權利。其次
        ，聲請人母親力吳○秀之配偶，即聲請人父親力○臨不能
        維持生活，且已逾勞動基準法第54條第1項第1款所定雇
        主得強制勞工退休之年齡，已如前述，應無維持生活及
        謀生之能力，揆之前揭說明，聲請人父親力○臨對於聲
        請人母親力吳○秀應無扶養義務。本院審酌聲請人母親
        力吳○秀住於高雄市，已如前述，對其負有扶養義務之
        人，除聲請人外，尚聲請人之姊力○秦、聲請人之妹郭
        力○玉、力○如、力○芳、聲請人之弟力○盛；而聲請人每
        月平均收入為30,000元，有如前述，惟尚欠為數不少之
        債務；聲請人之姊力○秦，名下有土地、建物各1筆，於
        107、108年度分別有所得424,100元、549,600元之紀錄
        ；聲請人之妹郭力○玉，名下有土地、建物各1筆，於10
        7、108年度分別有所得301,783元、310,750元之紀錄；
        聲請人之妹力○如，名下有土地2筆，於107、108年度分
        別有所得67,859元、72,818元之紀錄；聲請人之妹力○
        芳，名下並無不動產，於107、108年度均無所得之紀錄
        ，惟正值壯年，應非無工作能力之人；聲請人之弟力○
        盛，名下無不動產，於107、108年度分別有所得420,60
        0元、449,900元之紀錄，均如前述；參酌消債條例第64
        條之2第2項關於同條例第64條第2項第3款所稱受債務人
        扶養者必要生活費用數額之認定標準，以及109年度高
        雄市低收入戶最低生活費為每人每月13,099元，其1.2
        倍為15,719元，亦如前述，並斟酌聲請人之母力吳○秀
        之需要及聲請人、聲請人之姊力○秦、聲請人之妹郭力○
        玉、力○如、力○芳、聲請人之弟力○盛之經濟能力、身
        分等一切情狀，認為聲請人、聲請人之姊力○秦、聲請
        人之妹郭力○玉、力○如、力○芳、聲請人之弟力○盛，每
        月應負擔其等母親力吳○秀之扶養費以15,179元為適當
        ；復考量聲請人、聲請人之姊力○秦、聲請人之妹郭力○
        玉、力○如、力○芳、聲請人之弟力○盛之經濟能力，認
        聲請人與聲請人之姊力○秦、聲請人之妹郭力○玉、力○
        如、力○芳、聲請人之弟力○盛應各負擔其等母親力吳○
        秀扶養費六分之一，始為允洽。準此，聲請人每月應負
        擔其母親力吳○秀之扶養費應為2,530元（計算式：15,1
        79÷6≒2,530，小數點以下四捨五入）。聲請人主張每月
        應負擔其母親力吳○秀之扶養費3,000元，尚無足取。
    4.從而，聲請人每月平均收入為30,000元，每月必要生活費
      用為14,866元、每月應分別負擔父親力○臨、母親力吳○秀
      之扶養費2,403元及2,530元；以聲請人每月收入扣除每月
      必要生活費用及應負擔其父親力○臨、母親力吳○秀之扶養
      費以後，賸餘10,201元（計算式：30,000－14,866－2,403－
      2,530＝10,201），顯然不足以清償台新銀行於本件債務清
      理之調解時，為自己及代理其他債權銀行提出以總金額2,
      073,071元，分180期，0利率，每月清償11,517元之清償
      方案，是聲請人確有不能清償債務之情事。準此，聲請人
      主張有不能清償債務之情事等語，應堪信為實在。
四、綜上所陳，聲請人有不能清償債務之情形，且聲請人所負無
    擔保或無優先權之本金及利息債務總額未逾12,000,000元，
    復未經法院裁定開始清算程序或宣告破產，又無消債條例第
    6條第3項所定法院得駁回更生聲請或消債條例第8條、第46
    條各款所定法院應駁回更生聲請之事由存在，聲請人聲請更
    生，應屬有據。
五、末按，法院裁定開始更生或清算程序後，得命司法事務官進
    行更生或清算程序，必要時得選任律師、會計師或其他適當
    之自然人或法人一人為監督人或管理人，消債條例第16條第
    1項定有明文。查，本件既經本院裁定開始更生程序，爰併
    依前開規定，命司法事務官進行更生程序。
中    華    民    國  109     年    11    月    30    日
                  民事第一庭  法  官  伍逸康
以上正本係照原本作成。　　　　　　　　　
本裁定不得抗告。
本裁定已於民國109年11月30日下午5 時公告。
中    華    民    國  109     年    11    月    30    日
　　　　　　　　　　　　　　　書記官  康紀媛